臺灣臺北地方法院民事判決　九十一年度小上字一四六號
　　上　訴　人　乙○○
　　訴訟代理人　甲○○
　　被上訴人　　台北市政府
　　法定代理人　丙○○
　　訴訟代理人　丁○○
　　　　　　　　戊○○
右當事人間請求給付租金事件，上訴人對於中華民國九十一年六月十三日本院臺北簡
易庭九十一年度店小字第二八一號第一審判決提起上訴，本院判決如左：
    主      文
上訴駁回。
第二審訴訟費用新台幣壹仟伍佰伍拾捌元由上訴人負擔。
    事      實
甲、上訴人方面：
一、聲明：
（一）原判決廢棄。
（二）被上訴人在第一審之訴駁回。
二、陳述：除與原審宣示判決筆錄記載相同者，茲引用之外，補稱：
（一）原審就民法第七十一條規定適用錯誤：原審將民法第七十一條「法律行為」陷
      於私法之意思表示，並認強行禁止規定僅限民法規定之範圍，而排除一切行政
      法規命令之適用，與該條有關之解釋、判例、法理不符。又本件被上訴人既未
      獲市議會授權，亦未陳報行政院核准，即設定五十年之地上權，顯然違背土地
      法第二十五條規定。至國民住宅條例第四十條規定雖排除土地法第二十五條之
      適用，然本件被上訴人並未依國民住宅條例處分公有之系爭土地，故無該條例
      適用之餘地。況被上訴人所據以辦理設定地上權之「台北市國民住宅土地設定
      地上權實施要點」（下稱國宅設定地上權實施要點）並無法律授權，且與「國
      民住宅出售出租及商業服務設施暨其他建築物標售標租辦法」（下稱國民住宅
      出售出租辦法）第二條及「國民住宅貸款辦法」第三條規定不符，而經監察院
      指摘違反中央命令在案。足見被上訴人所為設定地上權行為確已違反強行禁止
      規定，應為無效。
（二）按民法第七十三條規定：「法律行為，不依法定方式者，無效。」被上訴人為
      行政機關，辦理國民住宅業務，自應依循行政程序法之規定，且行政程序法第
      三條第三項並無排除私經濟行政之適用。又依行政程序法第四條規定，行政行
      為應受法律及一般法律原則之拘束，意即法律保留、比例原則、法律優越等，
      另同法第十條規定：「行政機關行使裁量權，不得逾越法定之裁量範圍，並應
      符合法規授權之目的。」本件被上訴人所據之國宅設定地上權實施要點並無法
      律授權，且違背中央法令，已如前述。而依國民住宅出售出租辦法第二條規定
      ，國民住宅之出售及商業、服務設施暨其他建築物之標售，包括建築基地在內
      ，是被上訴人應依法行政，將本案標的土地售予上訴人。再者，國民住宅出售
      出租辦法第二條及國民住宅條例，均無被上訴人得行使裁量權之規定，故被上
      訴人所為設定地上權之法律行為已嚴重違反行政程序法規定之法定方式而當然
      無效。
（三）上訴人於原審已表示拋棄地上權，且為被上訴人所不爭執。原審竟忽略未加以
      斟酌，其判決乃違背法令。
（四）系爭設定地上權之土地有部分無法使用，故被上訴人給付不完全，要求上訴人
      繳納全額之地租並不合理。
（五）兩造約定之違約金，其性質實為懲罰性遲延利息，尚難因名義上為違約金，即
      認非遲延利息之約定。又兩造約定之違約金高達年息百分之六十，然原審竟未
      予以酌減。
（六）本件上訴人曾於原審請求就與本案同一事實、原因之其他被告合併審理，但未
      為原審法官採納，然本件因無併案審理，致其訴訟標的價額低於新台幣（下同
      ）十萬元，而應依小額訴訟程序進行，無異剝奪上訴人上訴第三審之權利。
三、證據：除援用第一審所提證據外，並聲請訊問證人陳水扁、郭瑤琪、陳榮成、邱
    美惠暨勘驗現場。
乙、被上訴人方面：
一、聲明：駁回上訴。
二、陳述：除與原宣示判決筆錄記載相同者，茲引用之外，補稱：
（一）依民法第八百三十四條規定，須未定有期限者方得為之，本件既定有期限，依
      據法理，上訴人應將未到期之全部地租支付後，始得拋棄之。又系爭土地之租
      金已按百分之六十計收，地租已相當便宜，倘改以售價計算，土地成本價為一
      億四千三百五十一萬一千零七十二元，乘以墊款利率即年息百分之七．三二，
      墊款利息為三萬四千一百四十一元，遠高於被上訴人請求之違約金，故被上訴
      人請求之違約金並未過高。
（二）按國民住宅條例第二條所稱之國民住宅，係指由政府計劃，依1.政府直接興建
      、2.貸款人民自建、3.獎勵投資興建，用以出售、出租或貸款自建供收入較低
      家庭居住之「住宅」。該條所定用以出售、出租之標的，僅限「住宅」，不及
      於土地，因此，國民住宅條例並未限定興建國宅之基地只能以出售或出租方式
      交予國宅之買受人或承租人使用。至國民住宅條例施行細則第二條第一項規定
      ：「依本條例第二條第一項第一款及第三款興建之國民住宅，以出售或出租為
      限」，亦僅就住宅部分限定出售或出租，基地部分則未限制。況上開條文，均
      無使用「應」或「不得」等文字，是以，無論就文義解釋論或立法目的論言之
      ，上開條文均難認係禁止國民住宅地方主管機關以設定地上權方式處分國宅基
      地之規定。至國民住宅出售出租辦法第二條乃純就國宅出售、出租規範其執行
      辦法，尚難以此率謂國民住宅條例及其施行細則暨前開辦法有國宅基地不得以
      設定地上權之方式交付國宅承買人之意旨。又有關國宅基地設定地上權予國宅
      承買人一項，國民住宅條例既乏明文，則依該條例第一條之規定，自應適用民
      法關於地上權之規定，不能以該條例未為規定，即謂不能採用設定地上權之方
      式處分國宅基地。被上訴人為貫撤國民住宅條例「安定國民生活」及「增進國
      民福祉」之立法目的，除依國民住宅條例之規定辦理國民住宅之買賣外，另依
      民法關於地上權之規定，利用設定地上權之方式，使國宅承買人取得土地之使
      用權，只須定期繳付定額地租，而不必於購屋時一次繳付鉅額之地價，更不必
      每年繳納地價稅，完全符合政府照顧中低收入戶者之美意，既無違國宅政策，
      更未抵觸任何法律之禁止規定。
（三）又按民國八十九年一月二十六日修正公布前之土地法第二十五條規定：「省市
      縣政府對於其所管公有土地，非經該管區內民意機關同意，並經行政院核准，
      不得處分或設定負擔或為超過十年期間之租賃。」該條所定公有土地之處分程
      序，係就省、市、縣政府對於其所管理之一般公有土地而言。各級政府機關，
      為興建國民住宅及公共設施，而就土地處分、設定負擔（例如設定地上權）或
      超過十年期間之租賃，均為達成興建國民住宅之特地目的，而必須實行之處分
      ，無須再按一般公有土地處分之程序予以限制，否則將使興建國民住宅之特定
      目的難以圓滿達成。由於國民住宅條例第六條已明白規定政府直接興建之國民
      住宅，係指由政府取得土地、規劃設計、施工、分配並管理之住宅。興建完成
      之國民住宅及其基地，應出租或出售給收入較低家庭使用。故法律已明定應予
      處分之原則及承受之對象，自無再經該管區內民意機關同意，並經行政院核准
      之必要。
三、證據：援用第一審所提證據。
    理      由
甲、程序方面：
    按分別提起之數宗訴訟，法院得命合併辯論，民事訴訟法第二百零五條第一項固
    有明文。然是否合併辯論乃法院之裁量權，本件原審未依上訴人之聲請與其他類
    同之案件合併審理，並未違反上開規定，合先敘明。
乙、實體方面：
一、本件被上訴人起訴主張：上訴人承購台北市○○街一四五號十樓萬芳三期Ａ基地
    地上權國宅乙戶，而上開國宅坐落之基地即台北市○○區○○段一小段三、四之
    一地號，應有部分四萬分之一三○之土地（下稱系爭土地）為被上訴人所有，由
    上訴人設定地上權，且經登記完畢，上訴人並與被上訴人簽訂台北市國民住宅土
    地設定地上權契約書（下稱系爭地上權契約）。依上開契約約定，地上權之存續
    期間自八十七年二月十七日起至一三七年二月十六日止，並以台北市市有土地出
    租租金計收基準每年計收地租一次，且應於每年八月底前繳納，逾期四個月以上
    ，每逾一個月照欠額追加百分之五違約金。又上訴人自八十八年七月起即未依約
    繳納地租，迄九十一年六月止，共積欠被上訴人三年地租計七萬五千八百四十九
    元，故應加收按月以百分之五計算之違約金，為此提起本件訴訟等語。
二、上訴人則以：被上訴人既未獲市議會授權，亦未陳報行政院核准，即設定五十年
    之地上權，顯然違背土地法第二十五條規定。況被上訴人所據以辦理設定地上權
    之國宅設定地上權實施要點並無法律授權，且與國民住宅出售出租辦法第二條及
    國民住宅貸款辦法第三條規定不符，而經監察院指摘違反中央命令在案。足見被
    上訴人所為設定地上權行為確已違反強行禁止規定，且未依行政程序法規定之法
    定方式而當然無效。又被上訴人曾於說明會宣示其將以使用權代替所有權方式出
    售國宅之政策，詎時隔未久，被上訴人竟仍辦理出售包括基地之國宅，售價甚較
    上訴人所購地上權國宅優惠，且地點較佳。然被上訴人為貫徹其違法政策，竟誘
    使上訴人放棄選購包括基地國宅之權利，其所為顯然有違公平正義、誠信原則，
    並以詐術使上訴人陷於錯誤，上訴人自可行使撤銷權，撤銷前開地上權契約。另
    上訴人於說明會及本件訴訟於原審審理時已表示拋棄地上權，因此被上訴人自不
    得再依系爭地上權契約請求地租。再者，系爭土地有一部分無法使用，故有給付
    不完全之情事，然而上訴人卻要繳納全額之地租，並不合理。此外，被上訴人請
    求之違約金高達年息百分之六十，顯屬過高等語置辯。
三、本件被上訴人主張：兩造於八十七年四月二十七日簽訂系爭地上權契約，而上訴
    人自八十八年七月起即未繳納地租，迄九十一年六月止，共計積欠七萬五千八百
    四十九元（八十八年七月至八十九年六月為二萬五千一百七十三元，八十九年七
    月至九十年六月及九十年七月至九十一年六月均為二萬五千三百三十八元）等情
    ，業據其提出欠費明細表、設定地上權契約書、台北市市有土地出租租金計收基
    準為證，復為上訴人所不爭執，自堪信為真實。
四、按中華民國七十一年七月三十日制定公布之國民住宅條例，對興建國民住宅解決
    收入較低家庭居住問題，採取由政府主管機關興建住宅以上述家庭為對象，辦理
    出售、出租、貸款自建或獎勵民間投資興建等方式為之。其中除民間投資興建者
    外，凡經主管機關核准出售、出租或貸款自建，並已由該機關代表國家或地方自
    治團體與承購人、承租人或貸款人分別訂立買賣、租賃或借貸契約者，此等契約
    即非行使公權力而生之公法上法律關係，業經司法院大法官以釋字第五四０號解
    釋在案。次按法律行為違反強制或禁止之規定者無效，民法第七十一條條固有明
    文。但此條文之規定乃在於「法律行為」違反強制或禁止之規定而言，尚與行政
    機關所為之行政行為無涉。經查，兩造間就被上訴人所有之系爭土地約定設定五
    十年期間之地上權，並經登記完畢，已如前述。揆諸前揭說明，此設定地上權契
    約及承購國宅之行為應屬單純之私法契約關係，與國家行政權之行使無涉，故雙
    方之權利義務應就契約之本旨觀察之。第查，系爭地上權契約內就地上權存續期
    間、地租計收標準、雙方權利義務事項均詳細記載，並經雙方簽字同意完成登記
    手續，故雙方就契約內容互相意思表示一致，依民法第一百五十三條第一項：「
    當事人互相表示意思一致者，無論其為明示或默示，契約即為成立」規定，系爭
    地上權契約自屬有效成立。無論被上訴人所據以辦理之國宅設定地上權實施要點
    是否有法律授權依據，或是否違反國民住宅出售出租辦法第二條及國民住宅貸款
    辦法第三條規定，均不影響兩造簽訂系爭地上權契約之效力，蓋此乃被上訴人之
    決策是否有疏失，而應否負糾正責任之問題而已，尚難謂被上訴人所為設定地上
    權之法律行為違反強行禁止規定或法定方式而無效。
五、又按八十九年一月二十六日修正公布前之土地法第二十五條雖規定：「省市縣政
    府對於其所管公有土地，非經該管區內民意機關同意，並經行政院核准，不得處
    分或設定負擔或為超過十年期間之租賃。」惟國民住宅條例第四十條另規定：「
    政府機關依本條例就土地所為之處分，設定負擔或超過十年期間之租賃，不受土
    地法第二十五條之限制。」業已排除上開土地法第二十五條規定之適用。上訴人
    雖稱被上訴人並未依國民住宅條例處分公有之系爭土地，故無適用國民住宅條例
    第四十條規定之餘地等語。然按國民住宅條例第二條所稱之國民住宅，係指由政
    府計劃，依1.政府直接興建、2.貸款人民自建、3.獎勵投資興建，用以出售、出
    租或貸款自建供收入較低家庭居住之住宅。故凡政府直接興建用以出售、出租或
    貸款自建供收入較低家庭居住之住宅，均得謂國民住宅，並有國民住宅條例之適
    用。查系爭台北市○○街一四五號十樓之房屋係上訴人向被上訴人承購之國民住
    宅一節，為上訴人所不爭，是被上訴人就系爭國宅仍是以出售之方式處理，僅就
    系爭房屋所坐落之基地以設定地上權之方式供上訴人使用，因此，被上訴人所為
    並未超逾國民住宅條例第二條所指之「出售」範圍。何況，被上訴人依國民住宅
    條例第二條規定，尚可將國民住宅出租予收入較低之家庭，則就土地租賃與設定
    地上權關係比較之，設定地上權反較保護土地使用權人，因此，尚難謂國民住宅
    條例第二條並未明確指出「設定地上權」之方式，即認原告所承購之系爭房屋非
    國民住宅條例第二條所指之國民住宅，而無該條例之適用。是以，上訴人辯稱兩
    造簽訂之設定地上權契約違反土地法第二十五條規定而當然無效一詞，要難足採
    。
六、再查，被上訴人曾辦理地上權國宅試辦計畫，自八十六年十二月九日至八十七年
    七月十七日期間舉辦二十二場次小型說明會，為民眾解答相關問題，同時安排現
    成屋參觀，以致承購戶之選購、簽約過程均已善盡告知之義務，亦已充分尊重國
    宅等候戶們購買與否的選擇，其辦理過程對於承購戶尚無蓄意隱瞞真相、故意誤
    導解說或強迫選購等情事，已據原審法官調閱監察院調查報告查核屬實。上訴人
    空言抗辯被上訴人有詐欺、不誠信行為，並因而主張撤銷系爭地上權契約云云，
    亦不足採。
七、第按地上權未定有期限者，地上權人得隨時拋棄其權利。但另有習慣者，不在此
    限；又有支付地租之訂定者，其地上權人拋棄權利時，應於一年前通知土地所有
    人或支付未到期之一年分地租，民法第八百三十四條第一項、第八百三十五條分
    別定有明文。申言之，地上權未定有期限者，地上權人得隨時拋棄其權利，係指
    地上權未定有期限，且無支付地租之訂定者而言。若地上權未定有期限，而有支
    付地租之訂定者，其地上權人拋棄權利時，應於一年前通知土地所有人或支付未
    到期之一年分地租，否則不生拋棄之效力。又地上權定有期限，而無支付地租之
    訂定者，地上權人拋棄其權利，對於土地所有人有利，自亦得隨時拋棄。但另有
    習慣者，從其習慣。至於地上權定有期限，而有支付地租之訂定者，地上權人如
    欲拋棄其權利，須將未到期之全部地租支付後，始得為之。前開二種定有期限之
    情形，法律雖未設規定，但此乃當然之法理。查兩造簽訂之地上權契約，既有約
    定存續期間為五十年，則上訴人自應支付未到期之全部地租，始得拋棄地上權，
    否則不發生拋棄之效力，上訴人仍應依約給付地租。因此，本件上訴人縱曾於說
    明會及原審審理時為拋棄地上權之意思表示，亦不發生拋棄之效力。
八、復按當事人於第二審程序不得提出新攻擊或防禦方法，民事訴訟法第四百三十六
    條之二十七定有明文。查本件上訴人雖辯稱系爭土地有一部分無法使用，故有給
    付不完全之情事，然而上訴人卻要繳納全額之地租，並不合理等語，並聲請勘驗
    現場。惟本件訴訟標的金額僅七萬五千八百四十九元，應適用小額訴訟程序，而
    上訴人於本件訴訟於原審審理時，並未提出前開抗辯，依上開規定，上訴人自不
    得於本院第二審程序提出前揭新防禦方法。是以，上訴人所為前開辯詞，本院自
    無庸審酌。
九、末按當事人約定契約不履行之違約金過高者，法院固得依民法第二百五十二條以
    職權減至相當之數額。然是否相當，應依一般客觀事實、社會經濟狀況及當事人
    所受損害情形，以為酌定標準，最高法院四十九年度台上字第八０七號判例著有
    明文。經查，系爭地上權契約第十一條有關罰則方面約定：「乙方（即上訴人）
    遲延繳付地租時，除照所欠租額計算，並依左列各款加收違約金：1、逾期繳納
    未滿一個月者，照欠額加收百分之二。2、逾期繳納在一個月以上未滿二個月者
    ，照欠額加收百分之四。3、逾期繳納在二個月以上未滿三個月者，照欠額加收
    百分之十。4、逾期繳納在三個月以上未滿四個月者，照欠額加收百分之十五。5
    、逾期繳納在四個月以上者每逾一個月照欠額追加百分之五。」又依系爭設定地
    上權契約第三條約定，兩造約定之地租係依「台北市市有土地出租租金計收基準
    」計付，而依「台北市市有土地出租租金計收基準」第一條規定：「台北市市有
    出租基地，自八十二年七月一日起，一律依照土地申報地價年息百分之五計收租
    金。」然觀被上訴人提出之地租計算方法，被上訴人係按約定之地租百分之六十
    請求，且因上訴人逾期繳納之期間已逾四個月，故被上訴人依上開約定按其請求
    之地租及逾期繳納之期間長短計算違約金尚屬合理，並未過高，上訴人請求酌減
    ，洵無理由。
十、綜上所述，本件被上訴人主張兩造訂有系爭地上權契約，而上訴人自八十八年七
    月起即未繳納地租，迄九十一年六月止，共計積欠七萬五千八百四十九元，暨各
    期地租應計付之違約金，洵屬可採。上訴人所辯均無可取。從而，被上訴人本於
    系爭地上權契約請求上訴人給付七萬五千八百四十九元，及其中二萬五千一百七
    十三元自八十九年二月一日起，其中二萬五千三百三十八自八十九年九月一日起
    ，其中二萬五千三百三十八元自九十年九月一日起，均至清償日止，按月加計百
    分之五計算之違約金，為有理由，應予准許。是則原審判命上訴人如數給付，並
    依民事訴訟法第四百三十六條之二十規定依職權宣告假執行，復依上訴人之聲請
    准予提供擔保免為假執行，於法並無不合。上訴意旨指摘原判決不當，求予廢棄
    改判，為無理由，應予駁回其上訴。
十一、因本案事證已臻明確，兩造其餘主張陳述及聲請訊問證人陳水扁、郭瑤琪、陳
      榮成、邱美惠，均毋庸再予審酌，附此敘明。
十二、據上論結，本件上訴為無理由，依民事訴訟法第四百三十六條之三十二第二項
      、第一項、第四百四十九條第一項、第四百三十六條之十九、第七十八條，判
      決如主文。
中　　　華　　　 民　　　國　　九十一　　年　　 十二　　 月  　　四  　　日
                                          民事第五庭審判長法　官　吳青蓉
                                                          法　官　吳素勤
                                                          法　官　林秀圓
本判決不得上訴
右正本證明與原本無異
本判決不得上訴
中　　　華　　　民　　　國　　九十一　　　年　　 十二　　 月　　　四　　　日
　　　　　　　　　　　　　　　　　　　　　　　　　　　法院書記官　林蓮女
~F0
~T48
確定訴訟費用額計算書：
項　　　目　 　　　　　　　　　金　額（新台幣）　　 備　            　  註
第二審裁判費                   壹仟壹佰拾玖元
第二審送達郵費                 肆佰壹拾玖元         （含本件判決送達費用）
合　　　　　計                 壹仟伍佰伍拾捌元
